【裁判字號】    97,訴,270
【裁判日期】    980609
【裁判案由】    清償借款
【裁判全文】
臺灣苗栗地方法院民事判決               97年度訴字第270號
原      告  美商花旗銀行股份有限公司
法定代理人  乙○○
訴訟代理人  戊○○
            辛○○
            丙○○
被      告  己○○○
訴訟代理人  謝清傑律師
上列當事人間因請求清償借款事件，本院於民國98年6 月2 日言
詞辯論終結，判決如下：
    主  文
原告之訴駁回。
訴訟費用由原告負擔。
    事實及理由
一、原告起訴意旨略以：訴外人庚○○向原告消費借貸新臺幣（
    下同）310 萬元之房屋貸款後，嗣庚○○於民國84年5 月13
    日死亡，仍積欠2,074,426 元尚未清償，而被告係庚○○之
    法定繼承人，迄今尚未拋棄繼承或限定繼承，爰依消費借貸
    之法律關係、民法第1153條、第1148條之規定，提起本件訴
    訟，聲明：被告應給付原告2,074,426 元，及自88年12月25
    日起至清償日止，按週年利率百分之10點75計算之利息（原
    告並未提出供擔保假執行之聲請），及提出本票、消費性借
    款約定書、分配表、謄本、函文影本等件為證。
二、被告則以：庚○○並未向原告為前述借貸，即使庚○○有簽
    立前開本票、消費性借款契約書等，亦未收受原告本件請求
    之消費借貸款項，且庚○○僅為人頭，並非真正之借款人，
    庚○○與花旗銀行間，就系爭消費借貸契約，係屬通謀虛偽
    意思表示，故被告不應清償原告前開款項等語置辯，聲明：
    駁回原告之訴。
三、兩造對於：82年間有人以庚○○名義向原告消費借貸310 萬
    元，被告係庚○○之繼承人，並未聲請拋棄繼承或限定繼承
    等事實，並不爭執，復有原告提出之戶籍資料及本院函文影
    本附於本院97年度促字第5997號支付命令卷可稽，應堪信為
    真實。本件之爭點在於：(一)上開消費借貸是否確為庚○○所
    借貸？(二)上開消費借貸款項，原告是否確實交付庚○○或庚
    ○○指定之人或帳戶？(三)即使前述(一)、(二)成立，原告與庚○
    ○間是否為通謀或原告所明知之單獨虛偽意思表示？（被告
    抗辯此為備位攻防方法、先位攻防方法為否認消費借貸關係
    存在）；(四)如果前述(一)、(二)成立，且原告及庚○○間非虛偽
    意思表示，則原告目前所得請求的未清償款項（本金加利息
    ）為何？被告備位之時效抗辯是否成立？
四、按：「金錢借貸係消費借貸之要物契約，因借用之金錢之交
    付而生效」（最高法院最高法院98年度臺上字第509 號判決
    要旨參照），經查：
（一）本件原告於被告對支付命令異議後，而本件視為起訴之初
      ，並未提出訴訟標的及任何證據，本院乃於97年8 月25日
      函請原告補正訴訟標的，並舉證證明曾交付庚○○消費借
      貸款項之證據，包括於何年、月、日以何種方式將多少金
      額如何交付庚○○（見卷第68頁），原告並未確答，本院
      遂於97年9 月11日再度發文予原告，請原告舉證上述事項
      （見卷第100 頁）。
（二）原告遲至97年9 月30日言詞辯論期日，始陳稱：系爭消費
      借貸金額，係依庚○○簽立之委託代償貸款暨撥款聲請書
      （見卷第143 頁）撥入土地銀行苗栗分行帳戶內等語（見
      卷第141 頁），復要求本院給予原告3 星期之時間函查（
      見卷第140 頁），然該委託代償貸款暨撥款聲請書，並未
      指定原告應撥入系爭消費借貸金額之帳戶為何，亦未指明
      原告應如何將系爭消費借貸之款項交付庚○○，故即使原
      告曾撥款進入其所陳稱之帳戶，亦未必係交付庚○○本件
      之消費借貸款項。
（三）原告遲至98年1 月13日始具狀陳稱：依前開委託代償貸款
      暨撥款聲請書，原告係將系爭消費借貸之款項，撥入土地
      銀行苗栗分行戶名為「瑋泰建設股份有限公司」或其法定
      代理人「丁○○」之帳戶等語，並要求本院函調該二帳戶
      於82年11月至83年2 月間之帳戶交易明細（見卷第168 頁
      ），然即使原告確曾將若干款項撥入上開二帳戶，並不表
      示原告有將系爭消費借貸之款項交付庚○○。復因原告並
      未提出瑋泰建設股份有限公司及其法定代理人丁○○之統
      一編號，致本院無從函調，經依職權查詢後，本院於98年
      2 月10日函調上開二帳戶之原告所述期間內帳戶往來資金
      資料，臺灣土地銀行苗栗分行乃於98年2 月25日將上開資
      料函覆本院（見卷第194 至207 頁），經查無一為310 萬
      元之匯款，而匯入之金額均多非大額整數，其加總之數額
      ，亦與原告所述之金額不符，更與一般金融業撥款多為大
      額整數金額之常態不符，因此並無任何原告匯款之跡象，
      本院遂於98年3 月19日之言詞辯論通知書上，載明要求原
      告事先閱卷，並指出何年月日多少金額之款項係原告匯入
      土地銀行苗栗分行者，該通知書於98年3 月5 日送達原告
      （見卷第219 、220 頁）。
（四）嗣98年3 月19日言詞辯論期日時，原告表示：請再給1月
      時間，這次一定會弄到好等語（見卷第227 頁），並要求
      本院函調瑋泰建設股份有限公司以苗栗縣頭份鎮○○段忠
      孝小段第532 之1 地號土地為擔保所為之貸款往來交易明
      細及清償、塗銷等相關資料（見卷第229 頁），經本院於
      98年3 月20日函調後（見卷第230 頁），臺灣土地銀行苗
      栗分行於98年3 月31日函覆資料（見卷第235 至237 頁）
      ，亦未見任何原告撥款之證據。
（五）嗣於98年4 月23日言詞辯論期日，原告陳稱：前兩天才閱
      到卷，來不及準備，陳稱兩週內可提出撥款證據，原告要
      求本院調查之資料，本院均已調閱等語（見卷第282 、28
      3 頁），然於本院98年6 月2 日最後言詞辯論期日，原告
      仍無法提出其撥款證據，並稱：目前還對不上來等語（見
      卷第329 至331 頁）。
（六）即使甲○○曾曾陳稱：徐瑋基在繳這個貸款等語（見卷第
      30 2頁），則究竟原告最初將多少系爭消費借貸之款項交
      付庚○○？即使原告曾將系爭消費借貸之款項交付庚○○
      或庚○○所指定之人，則其金額是否有超過本件原告業已
      受償之部分（約102 萬元）？均未見原告舉證以實其說，
      而甲○○、徐瑋基均非本件之消費借貸名義人，尚難因其
      有何陳述，即遽認原告必然於何時將多少系爭消費借貸之
      款項交付庚○○或庚○○指定之人，原告主張其曾將系爭
      消費借貸款項交付徐瑋基及瑋泰建設股份有限公司（見卷
      第332 頁），亦未曾舉證以實其說。
五、綜上所述，於本件長達10月之審理期間，原告持續延滯訴訟
    ，承諾本院其將限時提出證據之後，復自毀承諾，最終仍無
    法舉證證明其確曾將系爭消費借貸之任何款項交付庚○○或
    庚○○所指定之人，以實其說。原告為國際間知名之金融商
    業機構，具相當之規模及專業人才，此為眾所周知之事實，
    倘原告確實曾將系爭消費借貸之款項交付庚○○或庚○○所
    指定之人，何以完全無法提出任何匯款資料之證據？是應認
    原告本件請求返還消費借貸款項之部分（即原告訴之聲明部
    分，而非原告所主張最初借貸予庚○○之310 萬元全部），
    原告並未將此部分款項交付庚○○或庚○○所指定之人，揆
    諸前揭關於消費借貸契約為要物契約之說明，此部分消費借
    貸之相關文書，即使確由庚○○所簽立，原告與庚○○間之
    消費借貸關係亦無從生效，故本件原告依消費借貸之法律關
    係提起本件訴訟，並無理由，應予駁回。
六、本件事證已臻明確，兩造其餘攻擊防禦方法及舉證，經核均
    與判決結果不生影響，爰不另一一論述，併此敘明。
七、訴訟費用之負擔：民事訴訟法第78條。
中    華    民    國    98    年    6     月    9     日
                  民事庭法  官  伍偉華
以上正本係照原本作成。
如對本判決上訴，須於判決送達後20日內向本院提出上訴狀
                        書記官  黎東成
中    華    民    國    98    年    6     月    9    日


司法院資訊處製作；財團法人民間司法改革基金會備份。
